臺灣高等法院刑事判決　　　　　　　 100年度上易字第1018號
上　訴　人　臺灣基隆地方法院檢察署檢察官
被　　　告　賴怡菁
上列上訴人因被告詐欺案件，不服臺灣基隆地方法院100年度易
字第58號，中華民國100年3月15日第一審判決（聲請簡易判決處
刑案號：臺灣基隆地方法院檢察署100年度偵字第169號），提起
上訴，本院判決如下：
    主  文
上訴駁回。
    理  由
一、聲請簡易判決處刑意旨略以：被告賴怡菁雖知國內金融機構
    帳戶申辦手續堪稱簡便，且國內現今利用他人帳戶詐財之犯
    行甚為猖獗，屢經各類媒體披露、報導，顯合理預見若有人
    不自行申辦帳戶卻借用他人帳戶使用，極可能被作為上述詐
    財犯行之用，猶基於縱有他人持其金融帳戶資料詐財亦不違
    背其本意之幫助詐欺之不確定故意，於民國99年10月20日14
    時許，在基隆火車站附近，將其所有之新豐街郵局00000000
    000000號帳戶之金融卡，交付予一真實姓名年籍不詳之成年
    男子，並在電話中告知取款密碼。嗣該男子將金融卡轉交其
    所屬之詐欺集團成員，該詐欺集團成員意圖為自己不法之所
    有，於99年10月21日，撥打電話予倪筱婷，佯稱其為pchome
    網路購物之員工，因先前購物匯款有問題需要確認等語，使
    告訴人倪筱婷陷於錯誤，於同日19時44分、20時51分及20時
    55 分許，在臺北市○○區○○路364號松江路郵局設置之自
    動櫃員機前，依該詐欺集團成員指示，操作自動櫃員機，而
    先後各轉帳新臺幣（下同）29,980元、29,980元及29,980元
    （合計89,940元）至被告上開帳戶內，旋遭提領一空，嗣倪
    筱婷發覺受騙，報警處理後，始查悉上情。因認被告涉犯刑
    法第30條第1項、第339條第1項之幫助詐欺取財罪嫌。
二、按犯罪事實應依證據認定之，無證據不得認定犯罪事實；不
    能證明被告犯罪或其行為不罰者應諭知無罪之判決，刑事訴
    訟法第154 條第2 項、第301 條第1 項分別定有明文。苟積
    極證據不足為不利於被告事實之認定時，即應為有利於被告
    之認定，更不必有何有利之證據，亦不能以推測或擬制之方
    法以為裁判之基礎（最高法院30年上字第816 號、40年台上
    字第86號判例意旨參照）。另按認定犯罪事實所憑之證據，
    雖不以直接證據為限，間接證據亦包括在內，然而無論直接
    或間接證據，其為訴訟上之證明，須於通常一般之人均不致
    有所懷疑，而得確信其為真實之程度者，始得據為有罪之認
    定（最高法院76年台上字第4986號判例意旨參照）。又按刑
    事訴訟法第161 條已於91年2 月8 日修正公布，其第1 項規
    定：檢察官就被告犯罪事實，應負舉證責任，並指出證明之
    方法。因此，檢察官對於起訴之犯罪事實，應負提出證據及
    說服之實質舉證責任。倘其所提出之證據，不足為被告有罪
    之積極證明，或其指出證明之方法，無從說服法院以形成被
    告有罪之心證，基於無罪推定之原則，自應為被告無罪判決
    之諭知（最高法院92年台上字第128 號判例意旨參照）。
三、證據能力部分：
    按刑事訴訟法基於證據裁判主義及嚴格證明法則，明定得以
    作為認定犯罪事實存否之依據者，以有證據能力之證據為限
    。而「傳聞排除法則」中所謂被告以外之人於審判外之陳述
    無證據能力，係針對證據目的在於證明犯罪事實爭點（issu
    e on fact）之證據資格而言，若證據之目的僅係作為「彈
    劾證據憑信性或證明力」之用（issue on credibility），
    旨在減損待證事實之成立或質疑被告或證人陳述之憑信性者
    ，其目的並非直接作為證明犯罪事實成立存否之證據，則無
    傳聞排除法則之適用，此即英美法概念所稱「彈劾證據」（
    impeachment evidence），日本刑事訴訟法第328條亦已就
    此項「彈劾證據」予以明文規定，基於刑事訴訟發現真實及
    公平正義之功能，於我國刑事訴訟上亦應有其適用。故於審
    判期日證人所為陳述與審判外之陳述相異時，仍可提出該證
    人先前所為自我矛盾之陳述，用來減低其在審判時證言之證
    明力，此種作為彈劾證據使用之傳聞證據，因非用於認定犯
    罪事實之基礎，不受傳聞法則之拘束。因此，被告以外之人
    於審判外之言詞或書面陳述，雖不得以之直接作為證明犯罪
    事實存否之證據，但非不得以之作為彈劾證據，用來爭執或
    減損被告、證人或鑑定人陳述之證明力（最高法院98年度臺
    上字第2079號、第2896號、第4029號判決參照）。本件判決
    以下所引有關上揭被告以外之人於審判外之言詞及書面陳述
    ，均非直接證明犯罪事實存否之證據，依上開判決意旨，皆
    不受證據能力規定及傳聞法則之限制，合先敘明。
四、檢察官認被告涉犯幫助詐欺取財罪嫌，係以被告於警詢及偵
    查中所為供述、證人即被害人倪筱婷於警詢時所為證述、中
    華郵政自動櫃員機交易明細表、被告前揭帳戶之開戶基本資
    料、存簿變更資料及最近交易資料等為其論據。訊據被告雖
    坦承將前揭帳戶之提款卡交予真實姓名年籍不詳、自稱「吳
    先生」之男子，惟堅決否認有何幫助詐欺取財犯行，辯稱：
    「伊於99年10月17日至19日看到中國時報F1版及自由時報G1
    版刊登啟事徵求第二類電信總機小姐，於10月19日撥打報上
    所載電話0000000000，接電話者自稱『陳小姐』，告訴我工
    作內容是接聽客人找傳播小姐的電話，叫伊應徵時要帶履歷
    表、身分證及郵局存摺影本，說存摺影本是要辦理薪資轉帳
    用，不用提供密碼，由該公司一名『吳先生』應徵伊，並說
    傳播小姐誤將公司的錢會到伊帳戶，向伊借郵局提款卡領回
    款項，日後再歸還，後來吳先生避不歸還提款卡，伊向大都
    局詢問，才知伊帳戶被列為警示帳戶，伊也是受害者，並無
    幫助詐欺之犯意。」等語。經查：
  (一)被告於90年3 月29日申設前揭帳戶，於99年10月20或21日（
    被告於警詢時供稱20日下午、於審判中供稱21日下午，雖有
    出入，然該二時點均在被害人遭詐騙及轉帳之前，不論何者
    屬實，並不影響基礎事實之認定），將前揭帳戶之提款卡交
    予不詳姓名年籍之人，嗣有倪筱婷遭不詳詐騙集團成員以上
    述手法電話詐騙，而陷於錯誤，依循該集團成員指示，於99
    年10月21日19時44分、20時51分、20時54分，各轉帳29,980
    元（合計89,940元）至前揭帳戶內，均旋遭提領一空等情，
    固有被告之警偵訊及審理中供述、證人倪筱婷之警詢證述、
    其提出之郵政自動櫃員機交易明細表3 紙、中華郵政股份有
    限公司基隆郵局99年11月15日函檢附之前揭帳戶郵政存簿儲
    金立帳申請書、存簿變更資料、最近交易資料各1 份、內政
    部警政署反詐騙諮詢專線紀錄表、臺北市政府警察局中山分
    局民權一派出所受理詐騙帳戶通報警示簡便格式表、受理刑
    事案件報案三聯單各1 紙在卷可憑。然此等事實，僅足以證
    明「對倪筱婷犯詐欺取財罪之詐騙集團成員，持有被告所有
    前揭帳戶之提款卡，並知悉提款密碼」、「前揭帳戶確遭詐
    騙集團利用作為詐欺取財所得贓款之入帳帳戶」，尚無法據
    以推論「被告於交付前揭帳戶之提款卡予他人時，必有容任
    他人利用其帳戶詐欺取財而幫助他人犯罪之故意」。
  (二)被告自警詢、偵查、原審及本院審理時，始終供稱其係看到
    中國時報、自由時報所刊登第二類電信徵求總機人員之廣告
    ，而撥打報載電話0000000000洽詢，對方（陳小姐、吳先生
    ）另以0000000000號行動電話與其聯絡，其才會與對方相約
    見面並交付提款卡等情。觀諸被告於警詢時即已提出之99年
    10月19日自由時報G1「就業商機分類廣告」版、99年10月19
    日中國時報F1「基隆」版報紙影本各1份，其上的確均刊登
    有內容為「第二類電信誠徵外勤司機、總機人員，可兼職、
    享勞健保、底薪＋獎金、月休六天，0000-000-000」之廣告
    （偵查卷第20、21頁），核其外觀與一般公司行號求才徵人
    之廣告尚無明顯差異，並非專以蒐集金融機構帳戶或個人資
    訊為目的之可疑廣告，則一般有意藉由報紙廣告尋找工作機
    會之民眾，的確有可能受其吸引而撥打電話詢問應徵事宜。
    再觀諸本院依職權調取之99年10月22日自由時報G1版、99年
    10月22日中國時報F1版報紙影本各1份，其上分別刊登有內
    容與前揭廣告完全相符，僅聯絡電話變更為「0000-000-000
    」之廣告（100年度基簡字第144號卷【下稱基簡卷】第24至
    25頁），足徵此等廣告均係由同一集團所委刊，0000000000
    、0000000000則均係該集團成員所持有、使用之行動電話號
    碼。另根據(1)檢察官於偵查中調取之0000000000、00000000
    00號行動電話99年10月19日至同年月21日之雙向通聯紀錄（
    偵查卷第22至34頁）、(2)原審依職權調取之被告所使用0000
    000000號行動電話99年10月19日至同年月23日之雙向通聯紀
    錄（基簡卷第7至9頁）、(3)被告提出之0000000000號行動電
    話「他網行動通話費」、「受話明細」資料（基簡卷第28頁
    、原審卷第31頁），可知被告所使用之行動電話，確曾於99
    年10月19日15時34分許，撥打當日報紙廣告所載0000000000
    號行動電話，通話時間達50秒；再於同日15時40分許、翌（
    20）日14時46分許，二度接獲0000000000號行動電話來電，
    通話時間各長達392秒、62秒；復於99年10月20日15時43分
    、16時7分、16時8分、16時27分、16時27分、16時30分、16
    時34分、16時38分、16時39分、16時43分、16時44分、17時
    9分、同年月21日13時15分、22日13時4分、15時52分、15時
    54分、23日13時18分、13時30分、13時58分、14時9分許，
    頻繁地與同一集團成員所使用00000000 00號行動電話通話
    達20次之多，通話時間自8秒至361秒不等，其中被告先主動
    去電、對方回電，翌日對方使用另一電話號碼來電、與被告
    斷斷續續聊了一個多小時，此後3日雙方皆係於下午1時以後
    電話聯繫等客觀事實，概與被告所辯情節吻合，是足認使用
    0000000000、0000000000號行動電話並委刊前揭報紙廣告之
    人，應為對倪筱婷詐欺取財之同一詐騙集團成員，準此，前
    揭報紙廣告顯係假借徵才名義、騙取該詐騙集團犯罪所需人
    頭帳戶之求職陷阱；被告亦確有可能係因誤信前揭報紙廣告
    ，與該詐騙集團成員電話聯絡，在對方反覆以給予工作機會
    、瞭解個人背景、交代注意事項、保障「公司」權益等說詞
    哄騙、遊說之下，一時失去戒心，而交付前揭帳戶之提款卡
    並透露提款密碼，故被告雖於審判中否認曾告知對方提款密
    碼，然其於警詢時已坦稱「對方後續問我彰化銀行或二信合
    作社的提款密碼，我有告知對方，可能因此被對方試出我的
    中華郵政提款密碼」、「我所有金融帳戶提款密碼都為5675
    76」等語（偵查卷第5頁），於偵查中亦陳稱「因我全部銀
    行密碼都設一樣，我想應該是被她套出來」（100年度交查
    字第24號卷第4頁），可見被告確在與詐欺集團成員交談時
    ，無意間洩漏前開帳戶之提款卡密碼。又衡情詐騙集團不可
    能冒著提款卡遭自動櫃員機沒入之風險，用猜測密碼之方式
    提領贓款，故被告係於閒聊過程中不慎透露前揭帳戶提款密
    碼之情節，顯然較為合理，被告事後或係因恐懼而否認上情
    ，不足採憑，但亦不能執此遽認被告其餘辯詞均屬不實甚至
    構成犯罪，附此敘明），方使前揭帳戶落入詐騙集團之掌控
    ，得以成為詐欺取財贓款之入帳帳戶。被告有關看報紙廣告
    應徵工作，致遭對方騙走提款卡等辯解，應非子虛，堪予採
    信。
  (三)按詐騙集團之係利用他人之帳戶掩飾並收取犯罪所得，當知
    社會上一般正常之人如帳戶存摺、提款卡、印鑑遭騙、遭竊
    或遺失，為防止拾得、詐取或竊得之人盜領其存款或作為不
    法使用而徒增訟累，必於發現後立即報警或向金融機構辦理
    掛失止付，於此情形下，如仍以該帳戶作為犯罪工具，則在
    其等向他人詐騙，並誘使被害人將款項匯入該帳戶後，極有
    可能因帳戶所有人掛失止付而無法提領，則其等大費周章從
    事於犯罪之行為，卻只能平白無故替原帳戶所有人匯入金錢
    ，而無法得償犯罪之目的，是以犯罪集團若非確定該帳戶所
    有人不會報警或掛失止付，以便其等能自由使用該帳戶提款
    、轉帳，當不至於以該帳戶從事犯罪；況被告提供前揭帳戶
    之時，帳戶餘額不足百元，顯然被告對於其帳戶交予不熟識
    之人，極可能作為犯罪使用早有預見等語，主張被告有幫助
    詐欺之不確定故意。惟按刑法上幫助之行為，須有幫助他人
    犯罪之意思，如無此種故意，基於其他原因，以助成他人犯
    罪之結果，尚難以幫助論；且刑法關於犯罪之故意，係採希
    望主義，不但直接故意，須犯人對於構成犯罪之事實具備明
    知及有意使其發生之兩個要件，即間接故意，亦須犯人對於
    構成犯罪之事實預見其發生，且其發生不違背犯人本意始成
    立（最高法院20年上字第1022號、22年上字第4229號判例意
    旨參照）。提供自己帳戶予他人之原因非一，蓄意犯罪者固
    然不少，因被騙、遺失而成為被害人之情形，亦所在多有，
    非必然出於幫助他人實施犯罪之故意，是提供帳戶之人是否
    成立犯罪，自應依證據證明之。而一般人對於社會事物之警
    覺性或風險評估，常因人而異，且與受教育程度、從事之職
    業、心智是否成熟，並無必然之關連，此觀諸詐騙集團之詐
    騙手法，屢經政府大力宣導及媒體大幅報導，卻仍常見高級
    知識分子受騙，即可明瞭，況近來因人頭帳戶取得困難，詐
    騙集團成員為取得人頭帳戶，或以高價收購，或以詐騙方式
    取得，欺罔方式必係千變萬化，且有一套演練純熟、頗具說
    服力之說詞，若一般人不免因詐騙集團成員言語相誘而陷於
    錯誤，採行他人眼中不可思議之處置方式（即貿然交付鉅額
    財物），則金融機構帳戶之持有人因相同原因陷於錯誤、交
    付存摺及提款卡，洵屬可能，自不能以吾等客觀常人智識經
    驗、甚至從事犯罪偵查工作者之智識經驗為基準，遽予推論
    個案行為人必具相同警覺程度，而「對構成犯罪之事實必有
    預見」。本件被告經由報紙廣告欲應徵總機人員工作，經素
    不相識之人先後以「傳播小姐信用不良，要藉由你的帳戶入
    帳，公司每日結算提領後再跟你對帳」、「傳播小姐不小心
    將公司的錢匯入你的帳戶，你是否有欠卡債？錢是否會遭凍
    結？是否有帶提款卡？將提款卡交給我，先放在我身上，等
    一下到公司時一起去提款，才交還給你，免得你不將公司的
    錢交給我」等理由，要求其交付存摺影本及提款卡，未多加
    質問或察覺此間不合理之處，即予提供，似與一般人可能採
    取之應對措施存有落差。惟被告當時年僅23歲，社會及人生
    閱歷尚淺，儘管過去曾在電子遊藝場、手機店等營業場所工
    作，該等工作機會均係來自親友介紹（本院卷第43頁），換
    言之，被告並不曾為求職而單獨與潛在雇主互動、接受面試
    ，其更無任何犯罪或接觸刑事司法程序之經驗，實難逕認其
    對詐騙集團日新月異、詭譎多變之犯罪手法之辨識能力應高
    於或等同於「一般常人」。再者，現今社會謀職不易，求職
    者為謀得工作，往往須順應潛在雇主之各種要求，依被告於
    原審審理時自陳當時已一段時間沒有工作，且其男友無法工
    作，才急著找工作（原審卷第47頁），既心存儘快獲得錄用
    之壓力，有求於委刊前揭廣告之潛在雇主，而處在權力不對
    等之情境，被告未及深入思考其中利弊得失，即順應潛在雇
    主之要求，交付已申辦多年、但當時幾無存款（因而在主觀
    上認為不致受騙造成自己財產損害，可以放心交付）之前揭
    帳戶資料，致遭上開詐騙集團利用，實與經驗法則無違。其
    後數日，對方仍反覆與被告電話聯絡，或約定帶領被告至工
    作地點正式上班，或藉詞延後正式上班時間，使被告繼續沈
    浸在可能獲得一份工作之假象與期待中，則被告未於第一時
    間察覺受騙，至99年10月23日始知前往辦理掛失、報警等手
    續，亦屬合理之至。況以一個正常理性人來說，如有意提供
    自己帳戶任令詐騙集團使用，當知此舉將使詐騙集團得以隱
    身幕後，享受鉅額不法暴利，自己卻將承受信用破產、同時
    遭檢警追查而負擔刑責、又遭被害人求償而背負龐大債務之
    三重風險，必係需錢孔急、借貸無門，則豈有不於交付帳戶
    資料時當場索取相當對價，甘願無償提供之理？本件卷內卻
    無任何積極證據足證被告因交付提款卡而獲有對價，就此等
    不合情理之事，更未見檢察官有何論述。又如被告係有償提
    供帳戶予上開詐騙集團利用，衡情應已銀貨兩訖，除非帳戶
    發生問題須被告協助解決，或事先商定由詐騙集團成員於得
    手後通知被告報警、掛失以圖卸責，雙方殊無再行電話聯絡
    之必要，然被告於99年10月20或21日交付提款卡後，於99年
    10月22、23日均有持續與對方電話聯絡，且被告並未於99
    年10月21日上開詐騙集團犯案得手後，立即辦理補發提款卡
    、更換印鑑、報警或掛失，由此更足徵被告並非將帳戶資料
    出售或出租予詐騙集團，而係詐騙集團藉工作需求之名義取
    得被告前揭帳戶資料後，猶在電話中以各種說詞對被告虛與
    委蛇，以鬆弛被告之戒心並拖延時間，在確認其等詐術遭被
    告識破前，儘量延長得以使用該提款卡犯罪之期間；被告則
    係因關切工作事宜及質疑對方是否騙取其提款卡，始有繼續
    去電詢問之舉，益證被告交付提款卡時並無幫助詐欺取財之
    故意，詐騙集團成員利用前揭帳戶從事詐欺取財犯罪，顯然
    違背被告之本意。
  (四)綜上所述，被告前揭帳戶固遭詐騙集團利用作為詐欺取財所
    得贓款之入帳帳戶，然被告交付提款卡、密碼予詐騙集團，
    確係因求職受騙之緣故，難認其對於前揭帳戶將成為行騙工
    具之事實有所認識，則被告有無提供前揭帳戶供他人為詐欺
    取財使用之故意，即顯有合理懷疑存在。檢察官所舉之證據
    ，尚無法證明被告確有幫助詐欺取財之故意，且本院綜合檢
    察官提出及卷內所有直接、間接證據，認為未能達到令通常
    一般之人均不致有所懷疑，而得確信被告有幫助詐欺取財犯
    行之程度。此外，復查無其他積極之證據，足證被告有檢察
    官所指犯行，揆諸前揭法律規定及判例意旨，被告犯罪自屬
    不能證明，應諭知無罪之判決。
五、原審同此認定，諭知被告無罪，核無不合。檢察官猶執陳詞
    上訴，並認以被告之智識程度，豈會不知求職無須提供金融
    帳戶提款卡及密碼等語。惟查：被告雖係崇右技術學院肄業
    ，惟年已24歲，卻僅有在電動遊樂場工作之經驗（見本院10
    0年5月19日準備程序筆錄、同月26日審判筆錄），本院由被
    告開庭時之言談舉止及無防備他人之心、輕易遭詐欺集團成
    員套話等情觀之，被告顯然欠缺相當社會經驗，檢察官以其
    個人之智識程度衡量被告之行為，並非適當，本院認定被告
    之社會經驗不豐，因急於找工作，而誤信詐欺集團之說詞，
    提供自己帳戶之存簿、金融卡及密碼予詐欺集團，難認有幫
    助詐欺之犯意，業如前述，是上訴意旨，未提新事證，再為
    爭執，難認有理由，應予駁回。
據上論斷，應依刑事訴訟法第368條，判決如主文。
本案經檢察官陳傳宗到庭執行職務。
中    華    民    國     100    年    6    月    9    日
                  刑事第十七庭  審判長法  官  王炳梁
                                      法  官  周明鴻
                                      法  官  黃雅芬
以上正本證明與原本無異。
不得上訴。
                                      書記官  鄭雅云
中    華    民    國     100    年    6    月    9    日